【裁判字號】    97,重訴,344
【裁判日期】    981209
【裁判案由】    債務不履行損害賠償等
【裁判全文】
臺灣士林地方法院民事判決             97年度重訴字第344號
原      告  丑○○○
            巳○○
            寅○○
                      之1號2.
            卯○○
            子○○
            辰○○
                      樓
            癸○○
共      同  陳俊賢律師
訴訟代理人
被      告  丁○○○
            丙○○
            甲○○
            乙○○
共      同  郭睦萱律師
訴訟代理人
上列當事人間請求債務不履行損害賠償事件，經本院於中華民國
98年11月19日言詞辯論終結，判決如下：
    主  文
原告之訴駁回。
訴訟費用由原告負擔。
    事實及理由
一、原告起訴主張：被告丁○○○與原告於民國86年11月25日，
    在臺灣臺北地方法院86年度重訴字第1197號民事事件成立訴
    訟上和解，並由該院製作和解筆錄，約定原告應連帶給付被
    告丁○○○新臺幣（下同）28,000,000元。嗣被告丁○○○
    與原告復再就上開和解筆錄內容於同年月29日締結和解契約
    （以下簡稱系爭和解），約定被告丁○○○不得持上開和解
    筆錄向法院對原告之財產聲請強制執行，否則被告丁○○○
    即應給付原告回饋金額（即上開和解筆錄應給付金額之1/2
    的金額）2 倍之違約金。又系爭和解約定上開和解筆錄所載
    應給付金額，如國稅局認定非屬訴外人原告被繼承人羅根之
    債務，不能自遺產總額扣除減免遺產稅時，被告丁○○○同
    意原告僅須給付5,250,000 元，其餘債務即予免除。詎被告
    丁○○○明知國稅局後認定上開和解筆錄所載應給付金額非
    屬係被繼承人羅根之債務，不能自遺產總額扣除，以減免遺
    產稅，且原告並已依約給付被告丁○○○5,250,000 元對被
    告丁○○○不再負有何債務。仍於92年7 月11日持上開和解
    筆錄對原告巳○○、癸○○所有之不動產聲請強制執行，並
    經拍定在案。被告丁○○○顯違反上開約定，原告自得請求
    被告丁○○○支付原告違約金。再者，被告丁○○○明知依
    約應給付原告違約金及另案應負擔之訴訟費用而對原告負有
    債務，竟分別於95年、96年間，將其所有坐落臺北市○○區
    ○○段2 小段237 地號土地，應有部分318/10000 及其上門
    牌號碼臺北市○○區○○街2 之1 號2 樓房屋及同路段門牌
    號碼2 、2 之1 、6 、8 、10號房屋地下1 層，應有部分85
    1/ 10000（以下簡稱系爭房地）無償贈與被告丙○○、甲○○、乙○○，並以贈與為原因移轉登記於其等名義之所有，
    而有害及原告對被告丁○○○之上述債權。為此，基於系爭
    和解及民法第244 條第1 項、第4 項之規定，聲明請求：(一)
    被告丁○○○應給付原告28,000, 000 元及自92年7 月11日
    起至清償日止按年息5%計算之利息；(二)被告丁○○○與被告
    丙○○、甲○○、乙○○間就系爭房地所為贈與行為及所有
    權應有部分移轉行為均應予撤銷；(三)被告丙○○、甲○○、
    乙○○應塗銷各自於系爭房地的所有權登記名義。
二、被告則以：被告丁○○○僅授權庚○○律師代為領取系爭和
    解筆錄所載之28,000,000元和解金，並未委任庚○○律師於
    成立訴訟上和解後，再與原告和解。其次，違約金之約定僅
    針對系爭和解書面第3 條第2 項所載被告丁○○○授權原告
    將上揭回饋金額統籌運用創立紀念祖先事宜，應知會被告，
    被告不得藉詞索回該回饋金額，並不得以上揭和解筆錄向法
    院聲請強制執行時，始為給付違約金之事由，並非被告丁○○○只要持和解筆錄聲請強制執行，即應給付系爭違約金；
    又縱使系爭和解有效，被告丁○○○亦曾因原告經通知未於
    限期內給付被告丁○○○5,250,000 元，故發函通知原告解
    除系爭和解，原告不得再依系爭和解向被告丁○○○為請求
    ；再系爭和解書第3 條第2 項約定被告丁○○○不得持訴訟
    上之和解聲請強制執行，顯然有背於公序良俗，該約定條款
    應屬無效；退萬步言，縱認被告丁○○○確有違約之事實，
    且約定仍有效力，則該違約金之約定亦顯屬過高，應予酌減
    ；此外，被告丁○○○基於個人管理財產考量，於生前將不
    動產過戶予被告丙○○、甲○○、乙○○，並無詐害原告債
    權之意思，亦未使被告丁○○○陷於不能或難以清償之狀態
    ，原告之撤銷應不生效力等語資為抗辯；並聲明：(一)駁回原
    告之訴；(二)如受不利益判決，願供擔保請准宣告免為假執行
    。
三、不爭執事項及爭點整理：
（一）不爭執事項：
   1、原告於86年11月25日在臺灣臺北地方法院86年度重訴字第
      1197號清償債務事件與被告成立訴訟上和解，和解內容為
      ：「被告（即原告）願連帶給付原告（即被告丁○○○及
      訴外人戊○○）各新台幣貳仟捌佰萬元正」。
   2、兩造於86年11月29日又簽定和解書，於第5 條約定：「台
      北地院和解筆錄所載甲方（即原告）應連帶給付乙方（即
      被告及訴外人戊○○、辛○○○、己○○○）之金額倘有
      不為國稅局認定係羅根債務不能自遺產總額扣除減免遺產
      稅時，‧‧‧乙方同意甲方只須給付丁○○○及戊○○各
      新台幣五百二十五萬元‧‧‧。惟甲方應將餘款於國稅局
      核定遺產稅之壹年內乙次給付乙方（以上金額包括簽約原
      已給付金額）」等語。於第3 條第（二）項約定：「並不
      得以法院筆錄聲請強制執行，如有違反，乙方應賠償甲方
      回饋金額二倍之違約金」等語。
   3、國稅局並未認定系爭和解筆錄所載原告應連帶給付被告丁○○○之金額屬於羅根之債務，而未列入羅根之遺產總額
      以減免遺產稅。
   4、被告丁○○○持上開和解筆錄聲請強制執行，經臺灣臺北
      法院民事執行處以92年度執字第23866 號強制執行事件，
      查封原告巳○○、癸○○所有之不動產，並已拍賣完竣而
      製作分配表。
   5、系爭房地均由被告丁○○○無償贈與被告丙○○、甲○○
     、乙○○。
（二）爭執事項：
   1、被告丁○○○是否違反系爭和解內容而須支付違約金？
   2、被告丁○○○所為贈與系爭房地之行為是否因有害於債權
      ，原告得請求撤銷？
四、本院得心證之理由：
（一）按解釋意思表示，應探求當事人之真意，不得拘泥於所用
      之辭句，民法第98條定有明文，準此，要解釋當事人所立
      書據之真意，須以當時之事實及其他一切證據資料為其判
      斷之標準，不能拘泥字面或截取書據中一二語，任意推解
      致失真意，最高法院19年度上字第28號著有判例。本件原
      告主張被告丁○○○依約不得持上述兩造間的訴訟上和解
      筆錄向法院聲請強制執行，否則將課以被告丁○○○給付
      原告系爭違約金之義務，且被告丁○○○明知原告業已清
      償對其所負債務，卻仍對原告巳○○、癸○○之財產聲請
      強制執行，並為拍定等情，業據其提出和解筆錄（本院卷
      一第19頁）、系爭和解書暨委任書（本院卷一第20~25 頁
      ）、通知信函（本院卷一第26~29 頁）、強制執行聲請狀
      （本院卷一第30~33 頁）等影本為證。被告對於上開書證
      之真正均不爭執，且經本院調閱臺灣臺北地方法院86年度
      重訴字第1197號卷宗並當庭閱覽系爭和解書無訛，堪可認
      定兩造確於達成訴訟和解後，復又達成系爭和解。惟被告
      仍以前詞置辯。經查：系爭和解書有關違約金之約定係以
      手寫之方式接於第3 條之（二）約定內容以下，從約定的
      外觀言，既非獨立的條款，與同書面第5 條所約定：「台
      北地院和解筆錄所載甲方（即原告）應連帶給付乙方（即
      被告及訴外人戊○○、辛○○○、己○○○）之金額倘有
      不為國稅局認定係羅根債務不能自遺產總額扣除減免遺產
      稅時，‧‧‧乙方同意甲方只須給付丁○○○及戊○○各
      新台幣五百二十五萬元‧‧‧。惟甲方應將餘款於國稅局
      核定遺產稅之壹年內乙次給付乙方（以上金額包括簽約原
      已給付金額）」等內容亦非屬同條條款，為兩造所不爭執
      ，復有系爭和解書在卷可稽（本院卷一第21頁背面、第22
      頁）。原告聲請之證人即當日參與簽署系爭和解書之律師
      庚○○亦結證稱：「（問：當時和解書的擬定，是誰擬定
      的？）內容是兩造去協調完成的，文字是我與壬○○所完
      成的」、「（問：和解書手寫的部分（按：即系爭違約金
      之約定）是誰寫的？）原告癸○○寫的，當時兩造都同意
      加上這些文字。協調的時候並沒有談到手寫的內容」、「
      （問：手寫的這一段，是針對何事？）就是針對回饋付款
      的約定，因為原告怕我們索回，我想原告沒有真心要履行
      這個條款，才加上這一條」、「（問：如有違反第5 條，
      要如何處理？）沒有約定違約金的問題」等語（本院卷三
      第61頁背面），有關系爭違約金之約定僅針對被告丁○○○可能藉由強制執行索回回饋付款的事項而置於條款中情
      節明確，原告對於庚○○於簽約時參與簽訂乙節亦不爭執
      ，惟否認證詞為真正，本院衡酌庚○○於簽約時確親身參
      與系爭和解書之擬定，對於當事人之真意自較為瞭解，且
      細繹系爭違約金約定上下文，於被告丁○○○以法院筆錄
      聲請強制執行，如有違反，被告丁○○○應賠償原告「回
      饋金額」二倍之違約金等語，亦顯與第三條第（二）約定
      有關回饋金額的授權使用事項有所關連，是不論從系爭違
      約金約定之位置、當時參與人之證詞，以及全文文義，復
      依前揭規定意旨，被告所主張違約金之約定僅針對系爭和
      解書面第3 條第2 項所載被告丁○○○授權原告將上揭回
      饋金額統籌運用創立紀念祖先事宜，應知會被告，被告不
      得藉詞索回該回饋金額，並不得以上揭和解筆錄向法院聲
      請強制執行時，始為給付違約金之事由，應較符合原告與
      被告丁○○○約定時的真意，堪屬可採，從而，原告僅以
      被告丁○○○明知原告業已清償對其所負債務，卻仍持上
      揭和解筆錄對原告巳○○、癸○○之財產聲請強制執行為
      向被告丁○○○請求系爭違約金之事由，尚與系爭和解的
      內容不符，應不足採。
（二）次按債務人所為之無償行為，有害及債權者，債權人得聲
      請法院撤銷之，民法第244 條第1 項定有明文。因此，債
      務人之無償行為須達有害於債權，即債務人之他資產不足
      滿足一般債權之事實為必要，惟對於債務人之行為是否已
      達有害於債權之程度，債權人自應就該主張有利之事實負
      舉證責任。本件原告主張被告除應給付系爭違約金而對原
      告負有債務外，尚因兩造於臺灣臺北地方法院92年度重訴
      字第1630號民事事件判決確定，被告丁○○○應負擔該事
      件審理之訴訟費用7/10，即205,940 元，被告丁○○○無
      償贈與系爭房地予被告丙○○、甲○○、乙○○，有害於
      原告上開債權，而請求撤銷被告間的贈與行為。原告並就
      被告丁○○○積欠其訴訟費用部分，提出上揭臺灣臺北地
      方法院之判決（本院卷一第34頁~40 頁）影本在卷供參。
      被告對於被告丁○○○應負擔上揭訴訟費用並不爭執，惟
      以被告丁○○○係基於個人財產管理調度所為贈與行為，
      並無詐害原告債權之意思，且該贈與行為亦未使被告丁○○○即陷於不能或難以清償之狀態置辯。經查：原告因依
      系爭和解第5 條約定，國稅局並未認定和解筆錄為羅根之
      債務，原告僅須給付被告丁○○○及訴外人戊○○各5,25
      0,000 元，且業已給付完畢為由，對該二人提起確認債權
      不存在之訴訟，為臺灣臺北地方法院以92年度重訴字第16
      30號判決原告部分勝訴，被告丁○○○及戊○○負擔訴訟
      費用之十分之七，嗣因被告丁○○○對其判決不利部分，
      亦未提起上訴而確定。此有原告所提出臺灣臺北地方法院
      92年度重訴字第1630號判決及臺灣高等法院94年度重上字
      第219 號判決影本（本院卷一第34頁~53 頁背面）可按，
      並經本院調閱上開卷宗核閱無訛，應堪認定。雖原告並未
      向法院聲請確認訴訟費用額，惟原告既依法應先行墊付訴
      訟費用，被告丁○○○所應負擔之訴訟費用部分，原告對
      於被告丁○○○應具有請求之權利。又被告丁○○○將系
      爭房地無償贈與被告丙○○、甲○○、乙○○，有原告所
      提出土地及建物登記謄本（本院卷一第54~55 頁）、土地
      及建物登記謄本暨土地建物異動清冊（本院卷一第56~74
      頁）在卷可稽，被告丁○○○對該事實亦不爭執，亦足堪
      認定。惟上揭訴訟費用負擔至多僅約20餘萬元，被告丁○○○是否於無償贈與系爭房地後，即陷於以其他資產不足
      滿足一般債權的程度，原告則未舉證以明，參照前揭規定
      ，原告主張之事實尚有未明，自無法即依其請求為上揭贈
      與行為之撤銷。
五、綜上所述，系爭違約金之請求與系爭和解內容不符，且原告
    請求撤銷上揭贈與行為之要件尚有未足。因此，原告基於系
    爭和解及民法第244 條第1 項、第4 項之規定，聲明請求：
    (一)被告丁○○○應給付原告28,000, 000 元及自92年7 月11
    日起至清償日止按年息5%計算之利息；(二)被告丁○○○與被
    告丙○○、甲○○、乙○○間就系爭房地所為贈與行為及所
    有權應有部分移轉行為均應予撤銷；(三)被告丙○○、甲○○
    、乙○○應塗銷各自於系爭房地的所有權登記名義，為無理
    由，不應准許。原告之訴既不應准許，則其假執行之聲請，
    即失所依據，併予駁回。
六、本件事證業已明確，兩造其餘主張陳述、所提之證據及聲請
    調查之證據，經本院審酌後，認均不足以影響本判決之結果
    ，均毋庸再予論述，附此敘明。
七、結論：本件原告之訴為無理由，應依民事訴訟法第78條，判
    決如主文。
中    華    民    國    98    年    12    月    9     日
                  民事第一庭  法  官  古振暉
以上正本證明與原本無異。
如對本判決上訴，應於判決送達後20日內向本院提出上訴狀。
中    華    民    國    98    年    12    月    17    日
                              書記官  姜貴泰


司法院資訊處製作；財團法人民間司法改革基金會備份。
